臺灣板橋地方法院民事裁定　　　　　 100年度消債抗字第36號
抗　告　人　李鴻德
上列抗告人因消費者債務清理條例聲請更生事件，對於中華民國
100年2月25日本院100年度消債更字第32號裁定提起抗告，本院
裁定如下：
    主    文
抗告駁回。
抗告程序費用新臺幣壹仟元由抗告人負擔。
    理    由
一、本件抗告意旨略以：（一）抗告人之所以可以持續繳款達7
    期，係因為抗告人當時仍有其他兼差收入之故，且在與銀行
    協商之過程中，債務人往往係處於劣勢的狀態，當時抗告人
    認為，此些債務皆是與金融機構借貸而來，自應全數納入該
    前置協商機制中，未料，在與銀行達成協議後，才知原來轉
    賣給資產公司之債權並不納入，故抗告人必須自行與資產公
    司協商，但資產公司又不受該法之規範，而資產公司態度之
    強硬，多不願給予抗告人分期還款之方案，要求抗告人一筆
    清償，否則逕以強制扣薪之方式回收債權。若當時資產公司
    也可以納入協商範圍中，抗告人就不會一支蠟燭兩頭燒，就
    無毀諾之可能。但資產公司之刁難使抗告人無法達成分期協
    議，扣薪亦未能停止，抗告人也因兼差收入中斷，無力負擔
    ，此7期硬撐之狀態，實為鈞院所不知之事實。（二）抗告
    人至「消費者債務清理前置協商查區專區」查詢，該網頁皆
    只提供前置協商注意事項、表單下載等連結，惟一般人所不
    易察覺之規定，且一般金融機構亦不主動提供該訊息，抗告
    人又如何能利用該規定渡過暫時之經濟困難。又抗告人之兒
    子正值國中及國小階段，每日放學後尚需接受課後輔導，該
    課後輔導亦係一筆龐大之支出，故若抗告人無法解決扣薪問
    題，勢必經常會遇此窘境。縱使聲請每次皆藉此規定延後繳
    款之時間，並不表示抗告人之債務即獲得解決。故只有將資
    產公司亦納入協商範圍中才能真正解決抗告人之困境。（三
    ）抗告人向鈞院聲請更生，並非係想藉該程序規避債務，而
    係資產公司實為抗告人債務協商之最大難題，縱抗告人再次
    藉由「中華民國銀行公會通知各會員銀行之一致性個別協商
    方案」，與各債權銀行再次協商調整變更協商內容，抗告人
    亦面臨相同問題，且該方法又明定係「銀行公會會員」，即
    不包括資產公司，如此一來相同的問題重複發生，抗告人之
    生活根本沒有重建之可能。故並非抗告人不願意與債權人協
    商，實則係因為債權人如此規避主管機關監督之常態作法，
    抹煞抗告人之權益，致使抗告人協商困難，若鈞院未將此等
    因素一併考量，逕即認為抗告人非有非可歸責於已之事由，
    顯對抗告人過於苛刻而獨厚債權人，爰依法提起抗告，請求
    撤銷該更生及保全處分駁回之裁定等語。
二、按債務人對於金融機構因消費借貸、自用住宅借款、信用卡
    或現金卡契約而負債務，在聲請更生或清算前，應提出債權
    人清冊，以書面向最大債權金融機構請求協商債務清償方案
    並表明共同協商之意旨，消費者債務清理條例第151條第1項
    定有明文。次按債務人與金融機構協商成立者，不得聲請更
    生或清算，但因不可歸責於己之事由，致履行顯有重大困難
    者，不在此限；本條例施行前，債務人依金融主管機關協調
    成立之中華民國銀行公會會員辦理消費金融案件無擔保債務
    協商機制與金融機構成立之協商，準用前項之規定，消費者
    債務清理條例第151條第5項、第6項分別定有明文。其立法
    意旨係基於債務清償方案成立後，應由債務人誠實遵守信用
    履行協商還款條件，惟於例外情形下發生情事變更，在清償
    期間收入或收益不如預期，致該方案履行困難甚或履行不能
    ，因不可歸責於己之事由，始能聲請更生或清算。此規範意
    旨在避免債務人任意毀諾已成立之協商，濫用更生或清算之
    裁判上債務清理程序。蓋以債務清償方案係經當事人行使程
    序選擇權所為之債務清理契約，債務人應受該成立之協議所
    拘束。債務人既已與金融機構協商成立，如認該協商方案履
    行有其他不適當情形，自仍應再循協商途徑謀求解決。又所
    謂不可歸責於己之事由，係指出於非己身所能控制之自然力
    或其他人為事由，具有猝然性而不能預知，非人力所能參與
    或所能阻止，而陷於不能履行承諾償還自己之債務者而言。
    例如：債務人於履行清償期間遭逢重大意外災害，如車禍、
    火災、或罹患重大不治之惡疾而喪失工作能力。債務人負擔
    家計生活之職業工作，突然非自願性失業，而可預見的、持
    續性的無法就業謀生。因遭逢不可抗力之天然災害，如地震
    、颱風、水災而因其損害甚鉅致無力清償等情事，合先敘明
    。
三、經查，本件抗告人曾於民國97年12月31日以書面與最大債權
    金融機構中國信託商業銀行股份有限公司銀行達成協商，協
    議自98年1月起，分72期，利率0%，第1期至第71期每月繳納
    新臺幣（下同）10,000元，第72期清償2,521,968元，至全
    部清償為止。雙方並約定就第72期應清償之債務餘額，於屆
    期前另協商分期還款內容並另簽協議書至全部清償債務為止
    。聲請人履行7期後，於98年8月間毀諾等事實，有抗告人於
    原審即本院100年度消債更字第32號所提出之前置協商機制
    協議書1紙、上海商業儲蓄銀行自動櫃員機匯款交易明細表7
    紙等影本附卷可稽（見原審卷第84、90至91頁）。是本件抗
    告人聲請更生，自須審究其是否有「不可歸責於己事由致履
    行顯有重大困難」之情事。經查：
（一）抗告人主張其之所以可以持續繳款達7期，係因為當時仍
      有其他兼差收入，抗告人因兼差收入中斷，無力負擔等情
      ，惟依抗告人於原審提出之財產及收入狀況說明書及財政
      部臺灣省北區國稅局96、97、98年度綜合所得稅各類所得
      資料清單所載（見原審卷第12、46至48頁），抗告人除有
      上海商業儲蓄銀行之薪資收入外，自96年起至99年5月31
      日止均有鬍鬚張股份有限公司薪資收入，則抗告人於97年
      12月31日協商成立前後至98年8月毀諾，收入狀況均無任
      何改變，且抗告人就其有何兼差收入及是否因不可歸責於
      己之事由致收入中斷等事實均未提出相關證明文件以實其
      說，難以認定其於與最大債權銀行協商成立後，始發生不
      可歸責於己之事由，致收入減少而無法繼續履行之事實，
      抗告人上開主張自無可採。
（二）抗告人主張其子正值國中及國小階段，每日放學後尚需接
      受課後輔導，該課後輔導亦係一筆龐大之支出，故若抗告
      人無法解決扣薪問題，勢必經常會遇此窘境等情。惟抗告
      人就其子接受課後輔導之事實並未舉證以實其說，是否有
      支出該費用之必要已有疑問，縱屬必要費用，抗告人就其
      子就讀國中及國小期間之必要支出，應為其與最大債權銀
      行協商成立之際所得預見，本得列入償債能力之評估，並
      非協商成立後始生無法預期之重大改變，抗告人自不得據
      此主張有不可歸責於己之事由致履行顯有重大困難之情形
      。另抗告人之債權人第一金融資產管理股份有限公司自97
      年1月起至99年9月止，均聲請法院扣押抗告人對於上海商
      業儲蓄銀行股份有限公司之每月薪資債權3分之1，有上海
      商業儲蓄銀行人力資源處製作之「李鴻德（97/1～99/9）
      法院扣押款債權分配明細表」、臺灣臺北地方法院96年12
      月31日北院隆95執字第24718號執行命令等影本在卷可參
      （見原審卷第95、113頁），是抗告人之財務狀況於協商
      還款期間與毀諾時相仿，並無重大改變，難認其與債權金
      融機構成立協商後，始發生不可歸責於己之事由，致使其
      履行協商方案具有重大之困難而無法繼續履行之事實，是
      抗告人亦不得據此主張有不可歸責於己之事由致履行顯有
      重大困難之情形。
四、基上，原審依抗告人所主張之事實及檢附資料，仍無法認抗
    告人已該當消費者債務清理條例第151條第5項事由，是駁回
    其更生之聲請，於法並無不合。抗告意旨指摘原裁定不當，
    求予廢棄另為裁定，為無理由，應予駁回。至於抗告人所稱
    只有將資產管理公司亦納入協商範圍中才能真正解決抗告人
    之困境一節，依修正後消費者債務清理條例第158條第3項規
    定，本條例於中華民國100年1月10日修正施行前，債務人已
    依第151條規定提出協商並成立者，資產管理公司應比照該
    協商條件逕向債務人協商，是抗告人或可再循協商方式解決
    債務；又抗告人如尚認原協商條件超過其負擔能力，自仍尚
    得依照中華民國銀行公會通知各會員銀行之一致性個別協商
    方案，與債權銀行再次協商調整變更協商內容，以解決抗告
    人對於金融機構所負之債務問題；或抗告人另有其他新發生
    之因不可歸責於己之重大事由而無法繼續履行原協商條件之
    事由時，再另行提出聲請，均附此敘明。
五、據上論結，本件抗告為無理由，依消費者債務清理條例第15
    條，民事訴訟法第495條之1第1項、第449條第1項、第95條
    、第78條，裁定如主文。
中    華    民    國   100    年    6     月    29    日
            民事第一庭  審判長法  官  李世貴
                              法  官  黃信樺
                              法  官  許瑞東
上為正本係照原本作成
如不服本裁定，僅得於收受本裁定正本送達後10日內，以涉及法
律見解具有原則上之重要性為理由，向本院提出再抗告狀（須依
相對人人數附具繕本，及繳納再抗告裁判費新臺幣1,000元）。
中    華    民    國   100    年    6     月    30    日
                              書記官  李淑卿